臺灣高等法院刑事裁定
110年度毒抗字第250號
抗  告  人  
即  被  告  王紹孟


上列抗告人即被告因違反毒品危害防制條例案件，不服臺灣新竹
地方法院中華民國110年1月13日裁定（109年度毒聲字第275號）
，提起抗告，本院裁定如下：
    主  文
抗告駁回。                                             
    理  由
一、原裁定意旨略以：
　　抗告人即被告（下稱抗告人）甲○○於民國108年12月11日上
    午9時17分許採尿時起回溯96小時內之某時，在其友人位於
    新竹市大庄路住處內，施用第二級毒品甲基安非他命（下稱
    甲基安非他命）之事實，業經抗告人於偵查中坦承不諱，且
    抗告人為警查獲當日所親採封緘之尿液，經送台灣檢驗科技
    股份有限公司以氣相層析質譜儀法、液相層析串聯質譜儀檢
    驗之結果，亦呈安非他命、甲基安非他命陽性反應，有台灣
    檢驗科技藥股份有限公司108年12月23日濫用藥物檢驗報告
    、尿液檢體採集送驗紀錄等附卷可稽，抗告人施用甲基安非
    他命之行為，堪以認定。而抗告人前於96年間因施用毒品案
    件，經送觀察、勒戒後認無繼續施用毒品之傾向，於96年6
    月5日釋放出所，並經臺灣新北地方檢察署檢察官以96年度
    毒偵字第502、775號為不起訴處分確定，抗告人本案犯行，
    距其最近一次犯該罪經觀察、勒戒執行完畢釋放後，已逾3 
    年，依法應令入勒戒處所觀察、勒戒。從而，檢察官聲請將
    抗告人觀察、勒戒，於法並無不合，應予准許等語。
二、抗告意旨略以：　　　
　　抗告人對於施用行為坦承不諱，惟檢察官於偵查中僅詢問被
    告施用之過程，未就被告接受戒癮治療之意願或完成戒癮治
    療應遵守事項為任何徵詢或說明，亦未予被告充分說明之機
    會。況我國刑法採取罪責原則，罰以罪責為基礎，沒有罪責
    沒有刑罰，而行為人必須為自己過錯負責，抗告人係違反毒
    品危害防制條例（下稱毒品條例）第10條第2項之施用第二
    級毒品罪，原審未審酌及此，逕依檢察官聲請而裁准送觀察
    勒戒，難認妥適。又被告目前擔任貨車司機，單親須扶養2
    名未成年子女，為家中經濟支柱，若抗告人接受觀察勒戒，
    將衍生嚴重社會扶養問題。被告自願參加毒品戒癮計畫以戒
    除毒品成癮問題，近期內即至專業醫療院所聲請戒癮治療，
    故提起抗告，請求撤銷原裁定，駁回檢察官聲請，以維權益
    云云。
三、經查：
  ㈠按毒品條例第20條第3項、第23條第2項於109年1月15日修正
    公布，且新增第35條之1過渡規定，並均於109年7月15日施
    行。次按「犯（毒品條例）第10條之罪者，檢察官應聲請法
    院裁定，或少年法院（地方法院少年法庭）應先裁定，令被
    告或少年入勒戒處所觀察、勒戒，其期間不得逾2月」、「
    觀察、勒戒後，檢察官或少年法院（地方法院少年法庭）依
    據勒戒處所之陳報，認受觀察、勒戒人無繼續施用毒品傾向
    者，應即釋放，並為不起訴之處分或不付審理之裁定；認受
    觀察、勒戒人有繼續施用毒品傾向者，檢察官應聲請法院裁
    定或由少年法院（地方法院少年法庭）裁定令入戒治處所強
    制戒治，其期間為6個月以上，至無繼續強制戒治之必要為
    止。但最長不得逾1年」、「依前項規定為觀察、勒戒或強
    制戒治執行完畢釋放後，3年後再犯第10條之罪者，適用前2
    項之規定」、「觀察、勒戒或強制戒治執行完畢釋放後，3
    年內再犯第10條之罪者，檢察官或少年法院（地方法院少年
    法庭）應依法追訴或裁定交付審理」，毒品條例第20條第1
    項、第2項、第3項、第23條第2項定有明文。又「本條例中
    華民國108年12月17日修正之條文施行前犯第10條之罪之案
    件，於修正施行後，依下列規定處理：偵查中之案件，由
    檢察官依修正後規定處理；審判中之案件，由法院或少年
    法院（地方法院少年法庭）依修正後規定處理；依修正後規
    定應為不起訴處分或不付審理之裁定者，法院或少年法院（
    地方法院少年法庭）應為免刑之判決或不付審理之裁定」，
    修正後毒品條例第35之1條亦有明文。
　㈡而毒品條例第20條第3項所規定之「3年後再犯」，係指本次
    再犯（不論毒品條例修正前、後）距最近一次觀察、勒戒或
    強制戒治執行完畢釋放已逾3年者，不因其間有無犯施用毒
    品罪經起訴、判刑、執行，甚或曾經檢察官為「附命完成戒
    癮治療之緩起訴處分」（下稱「附命緩起訴」），惟未完成
    戒癮治療等，而受影響：
　1.87年5月20日毒品條例公布施行後之刑事政策，對於施用毒
    品者，已揚棄純粹的犯罪觀，雖強調「除刑不除罪」之理念
    ，認為施用毒品者具有「病患性犯人」之特質，惟囿於當時
    戒治及醫療體系均不完整、專業人員欠缺且戒毒知識尚有不
    足，社會大眾仍視施用毒品者為「犯人」而非「病患」，暨
    相關戒毒及事後之追蹤、輔導配套措施亦不完備，其刑事政
    策明顯將施用毒品者偏向「犯人」身分處理，導致監獄人滿
    為患，且施用毒品人口不減反增。為此，戒毒政策不得不改
    弦易轍，開始正視施用毒品者實屬「病患」之特質。先於97
    年新增毒品條例第24條附命完成戒癮治療緩起訴制度，確立
    「附命完成戒癮治療緩起訴處分」及「觀察、勒戒或強制戒
    治」雙軌治療模式。本次109年1月15日修正公布、同年7月1
    5日施行之毒品條例第20條第3項及第23條第2項，雖僅將原
    條文之再犯期間由「5年」改為「3年」，惟鑑於將施用毒品
    者監禁於監獄內，僅能短期間防止其接觸毒品，因慣用毒品
    產生之「心癮」根本無法根除，並慮及毒品條例施行多年累
    積之戒毒經驗及實效，暨逐步擴充之醫療、戒癮機構、專業
    人力、社區支援系統等資源，尤以本次毒品條例第24條修正
    ，擴大檢察官對施用毒品者附條件緩起訴處分之範圍，使其
    能視個案具體情形給予適當多元社區處遇。本次修正後對於
    施用毒品者之思維，自應與時俱進，擺脫以往側重於「犯人
    」身分之處罰，著重其為「病患」之特質，並以「治療」疾
    病為出發點，重新評價前揭所謂「3年後再犯」之意義。
  2.毒品戒除不易，須經長期且持續之治療，施用毒品者既被視
    為「病患性犯人」，最佳處遇方式即為治療。對於施用毒品
    者之治療方式，有機構外之處遇（如自行赴醫院戒癮、附命
    完成戒癮治療緩起訴處分等），或機構內之觀察、勒戒或強
    制戒治；至對施用毒品者科以刑罰，無非在運用刑罰之一般
    預防功能以嚇阻毒品之施用。監獄為執行場所而非戒癮專責
    機構，針對施用毒品者及其再犯之特性，法務部於106年12
    月5日頒訂之「科學實證之毒品犯處遇模式計畫」，目的即
    是積極引進地區醫療體系之協助，提供毒癮戒治，落實社區
    追蹤輔導及治療之銜接，俾修復創傷、預防再犯。惟刑罰因
    涉及人身自由之基本權，故於施用毒品初犯時皆以傳統之機
    構外或機構內處遇方式治療，如再施用毒品時，始科以刑事
    責任。而當刑罰處遇仍不能有效幫助施用毒品者改善惡習時
    ，即表示無法以此方式發揮治療效果，若繼續施以刑罰只具
    懲罰功能，不僅無法戒除毒癮，更漸趨與社區隔離，有礙其
    復歸社會。基於憲法應保障人民之生存權，及根據每個國民
    生存照顧需要提供基本給付之理念，為協助施用毒品者戒除
    毒癮復歸社會，對於經監獄監禁處遇後仍再犯之施用毒品者
    ，更應恢復以機構內、外之治療協助其戒除毒癮。此即本次
    修正毒品條例第20條第3項關於施用毒品者所謂「3年後再犯
    」係何所指之立法真諦。除檢察官優先適用第24條命附條件
    緩起訴處分處遇（不論幾犯，亦無年限）外，對於施用毒品
    初犯者，應適用第20條第1項、第2項為機構內之觀察、勒戒
    或強制戒治；若於上開機構內處遇執行完畢釋放後，於「3
    年內再犯」者，依第23條第2項規定，應依法追訴；倘於「3
    年後再犯」自應再回歸到傳統醫療體系機構內重為觀察、勒
    戒或強制戒治之治療。是對於戒除毒癮不易者，唯有以機構
    內、外處遇及刑事制裁等方式交替運用，以期能控制或改善
    其至完全戒除毒癮。
  3.基此，對於毒品條例第20條第3項及第23條第2項所謂「3年
    後（內）再犯」，自應跳脫以往窠臼，以「3年」為期，建
    立「定期治療」之模式。其規定中所謂「3年後再犯」，只
    要本次再犯（不論修正施行前、後）距最近一次觀察、勒戒
    或強制戒治執行完畢釋放已逾3年者，即該當之，不因其間
    有無犯施用毒品之罪經起訴、判刑或執行而受影響。此項結
    論，亦經最高法院大法庭著有109年度台上大字第3826號裁
    定可資參照，業已改變最高法院95年度第7次及97年度第5次
    刑事庭會議為統一法律見解所採之決議意旨。
　4.另行為人縱經檢察官為「附命緩起訴」，若未完成戒癮治療
    ，難與已接受「觀察、勒戒或強制戒治『執行完畢』」之處遇
    等同視之：
　　毒品條例前於97年4月30日修正公布第24條，同年10月30日
    施行後，對於犯施用第一、二級毒品罪者，進入司法程序之
    戒癮治療方式，係採取第20條第1項、第2項規定「觀察、勒
    戒或強制戒治」及第24條第1 項所定「附命緩起訴」雙軌制
    。而毒品條例本次修正之第20條第3項，既規定犯該條例第1
    0條之罪於觀察、勒戒或強制戒治執行完畢釋放後，3年後再
    犯者，適用同條第1、2項（即應先觀察勒戒或強制戒治），
    係以「觀察、勒戒或強制戒治執行完畢釋放」作為起算之基
    準時點，若觀察、勒戒等處遇尚未執行完畢，即無從起算該
    「3年」期間。而過去實務雖以「附命緩起訴」後，5年內（
    新法修正為3年）再犯施用第一、二級毒品者，因事實上已
    接受等同「觀察、勒戒」處遇，依毒品條例第23條第2項之
    相同法理，逕行提起公訴，無重為觀察、勒戒必要（最高法
    院104年度第2次刑事庭會議）。然修正後毒品條例第23條第
    2項既係以「觀察、勒戒或強制戒治執行完畢釋放後，3年內
    再犯」為其追訴條件，倘行為人前未曾接受觀察、勒戒等處
    遇，自無從適用該規定予以處罰追訴，仍應適用修正後毒品
    條例第20條第1項規定辦理（最高法院109年度台上大字第35
    36號提案裁定之肯定說見解及撤銷提案裁定之理由參照）。
    是以，行為人雖經檢察官為「附命緩起訴」，若未完成戒癮
    治療，即難與已接受「觀察、勒戒或強制戒治『執行完畢』」
    之處遇等同視之（最高法院109年度台非字第76、77號判決
    意旨參照），而無從起算該「3年」期間。
四、本院查：
　㈠關於抗告人有於前揭時、地，施用甲基安非他命1次之事實，
    業據抗告人於偵訊時坦承不諱，並有台灣檢驗科技股份有限
    公司108年12月23日濫用藥物檢驗報告、應受尿液採驗人尿
    液檢體採集送驗紀錄（尿液檢體編號：Z000000000000號）
    等件在卷可稽，是抗告人施用甲基安非他命之犯行，堪以認
    定。
　㈡抗告人前於96年間因施用毒品案件，經送觀察、勒戒後認無
    繼續施用毒品之傾向，於96年6月5日釋放出所，並經臺灣新
    北地方檢察署檢察官以96年度毒偵字第502、775號為不起訴
    處分確定，嗣抗告人於107間又因施用毒品案件，經臺灣新
    竹地方檢察署先後以106年度毒偵字第2295號、107年度毒偵
    字第1234、1973號為附命緩起訴，嗣亦確定，惟因被告於前
    揭緩起訴期間內未完成緩起訴處分指定命令之執行及未按時
    參加戒癮治療門診等情，經臺灣新竹地方檢察署檢察官以10
    7年度撤緩字第381、384號、108年度撤緩字第28號撤銷前揭
    緩起訴處分，並先後以108年度撤緩毒偵字第10、17、75號
    提起公訴，經原審法院分別以108年度竹簡字第141、358號
    簡易判決判處罪刑確定。而依上開見解，被告既未完成戒癮
    治療，即不得與已接受「觀察、勒戒或強制戒治『執行完畢』
    」之處遇等同視之。而被告於上開經法院裁定令入勒戒處所
    施以觀察勒戒，於96年6月5日釋放出所後，雖有其他施用毒
    品案件，多次經法院判處罪刑確定及執行完畢之紀錄，但迄
    今均無再受觀察、勒戒或強制戒治之情形，有本院被告前案
    紀錄表在卷可按。是抗告人本案所為距其最近1次因犯施用
    毒品罪經觀察勒戒執行完畢釋放之日（96年6月5日）已逾3
    年，故而本件檢察官斟酌個案具體情節，並衡酌抗告人前此
    多次為附命緩起訴均未能完成戒癮治療，不適合再次為附命
    緩起訴，而依毒品條例第20條第1項、第3項之規定，向法院
    聲請觀察、勒戒之處遇措施，核屬檢察官裁量職權之適法行
    使，難謂有裁量逾越、濫用或違反比例原則之明顯違失。原
    審因檢察官之聲請，依據現行法律規定，而為適法之裁定，
    自屬正當。
  ㈢抗告人雖執前詞提起本件抗告，惟查：
　　毒品條例係鑒於煙毒之禍害蔓延，跨國販賣活動頻繁，而對
    之有所因應。故其立法目的在防止來自世界各國毒害，查緝
    流入毒品，預防及制裁與毒品有關之犯罪，亦即肅清煙毒，
    防制毒品危害，藉以維護國民身心健康，進而維持社會秩序
    ，俾免國家安全之陷於危殆（司法院釋字第476號解釋理由
    書參照）。而欲戒除毒品，必須從斷絕來源作起，是本條例
    對施用毒品自戕身心之犯罪人，在不違反憲法比例原則的要
    求下，兼有以病患身分對待之立法，其目的即在使施用毒品
    之人能戒除毒品之侵害，待戒除施用毒品者的需求後，毒品
    交易的市場自然根絕，徹底防制毒品危害國人身心健康。是
    毒品條例所規定之觀察、勒戒及強制戒治處分，其立法意旨
    在幫助施用毒品者戒除毒癮，該處分之性質非為懲戒行為人
    ，而係為消滅受處分人再次施用毒品之危險性，目的係在戒
    除行為人施用毒品身癮及心癮之措施；且觀察、勒戒及強制
    戒治係導入一療程觀念，針對受處分人將來之危險所為預防
    、矯治措施之保安處分，以達教化與治療之目的，可謂刑罰
    之補充制度。是毒品條例本身所規定之觀察、勒戒及強制戒
    治等保安處分，雖兼具自由刑之性質，卻有刑罰不可替代之
    教化治療作用，其立法意旨在於幫助上開施用毒品者戒除毒
    癮，避免其再次施用毒品之危險性，目的在藉由國家強制力
    幫助施用毒品者戒除對於毒品之身癮及心癮，並無得以其他
    方式以替代觀察、勒戒之法律明文。又毒品條例認施用毒品
    者具「病患性犯人」之特質，除降低施用毒品罪之法定刑外
    ，並採以觀察、勒戒方式戒除其身癮及以強制戒治方式戒除
    其心癮之措施（毒品條例第20條之立法理由參照），是該條
    例第20條規定之觀察、勒戒係屬強制規定，除檢察官審酌個
    案情形，為附完成戒癮治療之緩起訴處分（同條例第24條第
    1項），或於犯罪未發覺前，自動向行政院衛生福利部指定
    之醫療機構請求治療，醫療機構免將請求治療者送法院或檢
    察機關（同條例第21條第1項），而可排除適用外，凡經犯
    毒品條例第10條之罪者，檢察官依法提出聲請，法院即應依
    法裁定令入勒戒處所觀察、勒戒，法院並無斟酌以其他方式
    替代之權，亦無從以其之個人因素而免予執行之餘地。本件
    檢察官衡酌抗告人前此多次為附命緩起訴均未能完成戒癮治
    療，不適合再次附命緩起訴，而未詢問其接受戒癮治療之意
    願或說明完成戒癮治療應遵守事項，逕向法院聲請裁定將抗
    告人送勒戒處所觀察、勒戒，法院即應依法裁定令入勒戒處
    所執行觀察、勒戒，故原審依檢察官之聲請，裁定其應送勒
    戒處所觀察、勒戒，於法並無違誤，而本院亦無以其他方式
    替代或以其他原因免予執行之裁量權。抗告意旨指稱檢察官
    未詢問其接受戒癮治療之意願或對於完成戒癮治療應遵守事
    項為徵詢或說明，亦未予被告充分說明之機會等節，自屬無
    據。抗告人另以其有正當職業，為家中經濟支柱，若接受觀
    察勒戒，未成年子女陷入無人扶養困境，且其自願參加毒品
    戒癮計畫云云，均無足排除原裁定之適法性或作為抗告人免
    於接受觀察、勒戒執行之理由。又觀察、勒戒屬保安處分而
    非刑罰，二者性質及制度目的不同，抗告人另指稱本件應適
    用刑法罪責原則，不應逕依檢察官聲請而裁准送觀察勒戒云
    云，同無足採，末此敘明。　　
五、綜上所述，原審以抗告人確有施用第二級毒品之犯行，因而
    裁定令抗告人入勒戒處所觀察、勒戒，核其認事用法，並無
    違誤或不當。抗告人猶執前詞提起抗告，為無理由，應予駁
    回。　　　
據上論斷，應依刑事訴訟法第412條，裁定如主文。
中　　華　　民　　國　　110 　年　　2 　　月　　26　　日
　　　　　　　　　刑事第十五庭  審判長法　官  林怡秀
　　　　　　　　　　　　　　　　　    法　官  陳信旗
　　　　　　　　　　　　　　　　　    法　官  古瑞君
以上正本證明與原本無異。
不得再抗告。
                                      書記官  林君縈
中　　華　　民　　國　　110 　年　　2 　　月　　26　　日